臺灣嘉義地方法院民事判決
110年度訴字第393號
原      告  合作金庫資產管理股份有限公司

法定代理人  蔡見興  
訴訟代理人  吳萱誼  
            方名亮  
            周子幼  
被      告  侯惠美  
            陳吳艶雪即陳文財之繼承人

            陳美玲即陳文財之繼承人

上列當事人間請求塗銷抵押權設定登記事件，本院於民國110年1
1月9日言詞辯論終結，判決如下：
    主  文
被告陳吳艶雪、陳美玲應就被繼承人陳文財於被告侯惠美所有坐
落嘉義縣○○鄉○○段○○○○地號土地，於民國八十七年六月十八日以
上地一字第○○一四九○號設定擔保債權總額新臺幣壹佰萬元之第
一順位抵押權辦理繼承登記。
確認被告陳吳艶雪、陳美玲就被告侯惠美所有坐落嘉義縣○○鄉○○
段○○○○地號土地，於民國八十七年六月十八日以上地一字第○○一
四九○號設定擔保債權總金額新臺幣壹佰萬元之第一順位抵押權
不存在。
被告陳吳艶雪、陳美玲應共同將主文第一項所設定登記之抵押權
予以塗銷。
訴訟費用由被告連帶負擔。
    事實及理由
壹、程序方面
    被告侯惠美、陳吳艶雪、陳美玲經合法通知，均未於最後言
    詞辯論期日到場，核無民事訴訟法第386條各款所列情形，
    爰依原告之聲請，由其一造辯論而為判決。
貳、實體方面
一、原告主張：
㈠、訴外人侯吉男（即欣泰行）邀同被告侯惠美為連帶保證人，
    向訴外人合作金庫商業銀行股份有限公司（下簡稱合庫銀行
    ）借款新臺幣（下同）450萬元（下稱系爭債權），嗣合庫
    銀行將系爭債權讓與原告，訴外人侯吉男、被告侯惠美迄今
    尚有450萬元，及自民國（下同）90年4月13日起至清償日止
    ，按年息8.75%計算之利息，及自90年5月14日起至清償日止
    ，逾期在6個月內，按上開利率10%，超過6個月者，按上開
    利率20%計算之違約金暨程序費用及執行費用未清償，此有
    鈞院92年度執字第9073號債權憑證可資證明。
㈡、又被告侯惠美於86年11月3日，將其所有坐落嘉義縣○○鄉○○段
    00○0地號土地（下稱系爭土地）設定100萬元抵押權（下稱
    系爭抵押權），以擔保侯吉男與被告侯惠美對訴外人陳文財
    之借款債權。嗣陳文財於103年1月24日死亡，系爭抵押權由
    被告陳吳艶雪、陳美玲繼承。又系爭抵押權之存續期間自87
    年6月16日起至88年6月16日止，是系爭抵押權所擔保之債權
    於103年6月16日即罹於時效，被告復未提出其他證據證明有
    時效中斷事由，且被告陳吳艶雪、陳美玲亦未依民法第880
    條規定，於除斥期間內實行抵押權，則系爭抵押權於108年6
    月18日即消滅，因系爭抵押權存否不明確，致原告對被告侯
    惠美之債權有不能受償之危險，爰依民法第242條規定，代
    位被告侯惠美，請求被告陳吳艶雪、陳美玲塗銷系爭抵押權
    登記。
㈢、並聲明：
  1.被告陳吳艶雪、陳美玲應將被繼承人陳文財就侯惠美所有系
    爭土地上，於87年6月18日設定登記之100萬元抵押權辦理繼
    承登記。
  2.確認被告陳吳艶雪、陳美玲對被告侯惠美所有系爭土地上，
    於87年6月18日設定登記之100萬元抵押權不存在。
  3.被告陳吳艶雪、陳美玲應將前項抵押權設定登記予以塗銷。
  4.訴訟費用由被告連帶負擔。
二、被告均經合法通知，未於言詞辯論期日到庭，亦未提出書狀
    作何聲明或陳述。
三、本院之判斷：
㈠、訴外人侯吉男邀同被告侯惠美為連帶保證人，向訴外人合庫
    銀行借款450萬元，迄今尚積本450萬元及其利息、違約金、
    執行費用等未清償，嗣合庫銀行將上開債權讓與原告。又被
    告侯惠美於87年6月18日以其所有之系爭土地，設定100萬元
    抵押權予陳文財，存續期間自87年6月16日起至88年6月16日
    止。嗣陳文財於103年1月24日死亡，系爭抵押權由被告陳吳
    艶雪、陳美玲繼承取得，惟未辦理繼承登記等情，有原告提
    出之債權讓與證明書影本、債權本金餘額明細表影本、本院
    12年8月24日嘉院興民執誠字第9073號債權憑證影本、系爭
    土地登記第二類謄本影本（見本院卷第15-27頁）等件為憑
    ，被告對原告主張之事實，已於相當時期受合法通知，均未
    於言詞辯論期日到場，依民事訴訟法第280條第3項準用同條
    第1項之規定，應視同自認原告之主張，原告主張之事實堪
    信為真正。
㈡、按請求權，因15年間不行使而消滅；消滅時效自請求權可行
    使時起算，民法第125 條、第128 條分別定有明文。次按以
    抵押權擔保之債權，其請求權已因時效而消滅，如抵押權人
    於消滅時效完成後，5 年間不實行其抵押權者，其抵押權消
    滅，民法第880 條亦有明定。故抵押權因其所擔保之債權請
    求權消滅時效完成及5 年法定除斥期間經過即歸於消滅。再
    按因繼承、強制執行、徵收、法院之判決或其他非因法律行
    為，於登記前已取得不動產物權者，應經登記，始得處分其
    物權，民法第759 條定有明文。末按所有人對於無權占有或
    侵奪其所有物者，得請求返還之。對於妨害其所有權者，得
    請求除去之。有妨害其所有權之虞者，得請求防止之；又債
    務人怠於行使其權利時，債權人因保全債權，得以自己之名
    義，行使其權利，民法第767 條第1 項、第242 條前段分別
    定有明文。
㈢、經查，系爭抵押權存續期間自87年6月16日起至88年6月16日
    止，擔保債權約定清償日期為88年6月16日，是系爭抵押權
    擔保之借款債權至遲於88年6月16日即可行使，請求權時效
    自該日開始起算至103年6月16日即因15年間未行使而消滅，
    被告陳吳艶雪、陳美玲均未於消滅時效完成前行使該債權，
    復未於該債權請求權消滅時效完成後5年間實行系爭抵押權
    ，則依民法第880條規定，系爭抵押權已因除斥期間經過而
    消滅，因系爭抵押權登記存在已妨害系爭土地所有權即被告
    侯惠美，原告自得代位被告侯惠美請求塗銷系爭抵押權登記
    。又塗銷抵押權登記為處分物權行為，被告陳吳艶雪、陳美
    玲為陳文財之繼承人，自應就系爭抵押權辦理繼承登記後，
    始得塗銷登記，故原告以系爭抵押權登記妨害其債權受償為
    由，依民法第242 條前段、第767 條第1 項中段之規定，代
    位被告侯惠美請求被告陳吳艶雪、陳美玲辦理繼承登記後塗
    銷系爭抵押權登記，即屬有據，應予准許。
四、綜上所述，原告請求確認系爭抵押權不存在，暨請求被告陳
    吳艶雪、陳美玲應就系爭抵押權辦理繼承登記後予以塗銷，
    均為有理由，應予准許，爰判決如主文第1 、2、3項所示。
五、據上論結，本件原告之訴為有理由，依民事訴訟法第78條、
    第85條第2項、第385條第1項判決如主文。
中　　華　　民　　國　　110 　年　　11　　月　　26　　日
                       民事第三庭法　官  曾文欣
以上正本係照原本作成。
如對本判決上訴須於判決送達後20日內向本院提出上訴狀（須按
對造人數提出繕本）。
如委任律師提起上訴者，應一併繳納上訴審裁判費。
中　　華　　民　　國　　110 　年　　11　　月　　26　　日
                                 書記官　陳慶昀